臺灣板橋地方法院民事判決　九十年度婚字第六二八號
　　原　　　告　乙○○
　　被　　　告　甲○○
右當事人間請求確認婚姻不成立事件，本院判決如左：
    主      文
原告之訴駁回。
訴訟費用由原告負擔。
    事      實
甲、原告方面：
  一、聲明：確認原告與被告間之婚姻關係不成立。
  二、陳述：
  （一）緣原告於民國八十三年間為購買房屋事，與被告虛偽通謀製作結婚證書，並
        經戶籍登記在案。
  （二）惟查該項結婚因未經公開儀式，且無二人以上之證人，違反民法第九百八十
        二條第一項：「結婚，應有公開儀式及二人以上之證人」之規定，而應為無
        效之婚姻，雖其已經依戶籍法為結婚之登記，推定其已結婚，但事實上為一
        無效之婚姻，原告自得以反證推翻之，依該結婚證書上之記載，原被告應於
        八十三年五月二十日於自宅結婚，於事實上當日原告仍在公司上班，並未於
        自宅舉行任何公開儀式，不符合結婚之實質要件。為此法訴請確認原告與被
        告間之婚姻關係不成立。
  三、證據：提出戶籍謄本一件、、戶口名簿一件、結婚證書一件、公司電話紀錄一
      件為證，並聲請訊問證人即原告之母郭陳明月、妹郭秀鑾及原告公司員工鄧文
      雄。
乙、被告方面：
  一、聲明：原告之訴駁回。
  二、陳述：
  （一）結婚證書或許確可能用「通謀虛偽」之方式做成，結婚登記當然也可能用「
        通謀虛偽」之方式來完成登記，然而，數年來，被告非但與原告保有戶籍登
        記上之夫妻之名，在日常生活上，二人更是同處一屋簷之下共同生活，同床
        共枕而行夫妻之實，此是否果能再以「通謀虛偽」來強加解釋？任人第一個
        直覺，除了「荒謬」之外，應再別無其他更適恰之想法了。
  （二）被告與原告二人在辦理結婚登記之前，已經有同居之事實存在，迄八十三年
        四月間，原告所經營之「吉良紙器有限公司」在資金之調度上出現週轉不良
        之狀況，急需現金支應，故被告緊急將其所有坐落門牌號碼為高雄市○○區
        ○○路四八號八樓之四之房地予以出賣，將所得之現金加上其餘之存款提供
        原告週轉之用，原告即因為得到被告此等現金之幫助，公司之經營即順利度
        過難關，其後，兩造即再以承接他人房屋貸款之方式，於八十三年五月二日
        購買位於台北縣板橋市○○路二五一號七樓之三（即兩造現共同居住處）之
        房地，原告鑒於日前被告為公司之經營所需而將原有之房地予以出賣，為補
        償被告，乃將前述新買之房地登記於被告之名下，並允諾房屋貸款由其負責
        支付。
  （三）承上所述即為本事件所引發之前因，而其後，兩造所購之台北縣板橋市○○
        路二五一號七樓之三之房屋因買賣契約本即約明簽約之日同時賣方應將房屋
        交付予買方進行整修，是待整修完成時，過戶手續及尾款之交付亦已辦理完
        畢，兩造遂起意以新居落成為由邀宴親友，並同時向親友宣佈二人將辦理結
        婚登記，正式結為夫妻之訊息，兩造乃擇八十三年五月十九日，於上述新居
        樓下之餐廳宴請親友，到場之親友除賀二人新居落成之外，亦同賀二人白首
        偕老，惟席間因礙於二人年歲已然不小，且親友本知二人係同居在先，更因
        被告之母親林陳再於八十二年十一月二日去世未滿一年，故被告為情勢及習
        俗之考量即隨興因陋就簡，在此次新居落成併二人公開宣佈結婚之場合中，
        始終未曾穿著禮服公開示人，料所未及，反讓原告此次藉題發揮而提出本件
        訴訟。
  （四）次查，原告於起訴狀中提出電話紀錄之證據擬證明五月二十日人在公司上班
        ，並無與被告結婚之事實，暫不論該等私文書之證據力如何，惟查，被告與
        原告公開宴客之日期係五月十九日而非五月二十日，原告之舉證顯已牛頭不
        對馬嘴，更按，依兩造之結婚證書正本亦可知，當時被告係依事實發生之日
        期將結婚典禮之日期載為五月十九日，其後再應原告之詞為使前後之日期一
        致，乃將之修改為五月二十日，此由其修改日期留存之字跡當可明顯辨認，
        故而兩造公開宴客結婚之日期確為五月十九日無誤。
  （五）另查，本件原告更據戶口名簿主張「五月二十一日兩造就拿結婚證書登記，
        不可能二十二日才拿去給證人蓋章。」，惟查：
    １、據原告所提之戶口名簿其上所載資料可知，被告係為該戶即台北縣板橋市○
        ○路○段二六六號之戶長，且全戶早在八十二年八月十日即遷入該址（該址
        係原告所經營之公司所在），據此，兩造最遲應在八十二年八月十日即已先
        行同居，延至八十三年五月辦理結婚登記時已近一年，故一切從簡之心態即
        可想而知，且原告在此之前已結過二次婚、離過二次婚（原配偶先為許瑞珍
        、後為尹春蓮），加上兩造年歲不小及被告之母去世未及一年等情，故而二
        人結婚之儀式與新居落成一併辦理且未鋪張宴客、收禮，當即無違經驗。
    ２、證人林月女證稱係該星期日（即五月二十二日）始由兩造攜結婚證書至彰化
        請其蓋用印章，惟原告以戶口名簿所載是五月二十一日申登而否認此情，然
        經本院函詢戶政事務所而得當時之結婚登記申請書，其上所載兩造確係五月
        二十三日申登無誤，申請書上並有應為原告親筆之簽名，殊無再由原告任意
        否認之理，此除得以證明林月女所言屬實之外，並知原告為求得將被告趕出
        家門之目的，顯將確實發生之事實經過刻意予以否認及扭曲。
  （六）再查，本件兩造關於是否有公開之儀式及二人以上證人之舉證部分，被告已
        請求傳訊證人林月女出庭應訊，惟查，本件事實發生於八十三年間，至今事
        隔多年，倘強要證人林月女牢記兩造結婚之日期恐係強人所難，是證人於當
        庭雖稱結婚時「好像九月份」而與事實不符，然其始稱「不太記得」後續稱
        「結婚證書上面有寫」，凡此僅為依記憶所及而陳述，亦當無所可苛責並據
        而認其陳述為不實之處，惟證人就所存記憶而為之證詞，卻已足證當時兩造
        之結婚確有公開之儀式及二人以上之證人，蓋查：
    １、證人林月女證稱：「：：吃飯的中間他們有問我有沒有帶印章，我說我沒有
        帶，他有跟所有的客人說要請我作介紹人，：：」（見九月二十一日筆錄）
        ，據此，餐廳本即為公開之場所，兩造公開請客及公開敬酒，自已符合於有
        公開之儀式，而既是在吃飯時說及上情，則起碼與證人同桌之其他人都能共
        聽共聞而知道兩造是要結婚，而除其他同桌之人外，證人一家六人本來即皆
        已知兩造是新居落成併結婚一起請客，再聽及要拿證人之印章請其當介紹人
        ，則豈有不懂其意之理，是而證人自然不止二人，綜上，兩造之婚姻有公開
        之儀式及二人以上之證人即屬無疑。
    ２、次按證人林月女亦稱吃完飯後被告上樓有對公、婆做奉茶的儀式，加上被告
        在婚後幾乎每星期都與原告帶著前妻所生之兩個小孩回鄉下探望公、婆，惟
        原告所舉之證人即被告之婆婆郭陳明月卻稱不知兩造結婚，此顯出於原告之
        教導而為不實之陳述，另原告所舉之證人郭秀鑾亦為不知兩造結婚及何時搬
        到板橋重慶路顯亦係不實之陳述，蓋查，證人郭秀鑾目前之住處為板橋重慶
        路二四七號二十七樓，該處即在被告住處之對面，當初購買該房屋之時係與
        被告一同到處看屋，被告先買二五一號七樓之三，隨後不久證人便買下二四
        七號二十七樓，兩棟大樓同在一邊並相對望，證人豈會證稱不知兩造何時搬
        到板橋，另宴客當日證人郭秀鑾亦確有到場，怎會不知兩造要辦理結婚之事
        實？由此亦知證人所言純屬虛偽，不足採信。
  （七）再按，兩造結婚之時，被告位於中部之親友僅有證人林月女一家到場親賀，
        其餘之親友皆因路途遙遠及未逢假日之故而未到場，惟被告之親友為此亦達
        成共識，即待過農曆年時，被告與原告等人回娘家之時，再行廣邀被告之親
        友補請喜酒，惟因被告之父母都已非健在，故被告即與原告於過年時回到位
        於嘉義新港之二姐家中，於八十四年二月一日即補請喜酒，當時席開十數桌
        ，被告眾多之親友皆到場吃喜酒，宴席結束後，眾親友猶大合照留念，因被
        告之父母已然辭世，故兩造即另與娘家中其他之長輩合影留念，而證人林月
        女當然亦在相片之中，據此，雖欠缺兩造於結婚宴客當日之相關證據，惟回
        娘家補請喜酒之事實，亦足使兩造之婚姻確符合於公開之儀式及二人以上之
        證人，是以兩造之婚姻自始即合法成立，原告所訴自無足採。
  三、證據：提出買賣契約書二件、土地登記謄本一件、戶籍謄本一件、結婚證書一
      件為證，並聲請訊問證人即被告之姊林月女。
丙、本院依職權向台北縣板橋市第二戶政事務所函調兩造結婚登記資料。
    理　　  由
一、原告主張兩造並未舉行任何結婚公開儀式，然因原告於八十三年間為購買房屋事
    ，乃與被告虛偽通謀製作結婚證書，並為戶籍登記，且結婚證書上雖記載八十三
    年五月二十日兩造於自宅結婚，事實上當日原告仍在公司上班等情，求為確認兩
    造間之婚姻關係不成立之判決。被告則以兩造以台北縣板橋市○○路二五一號七
    樓之三新居落成為由邀宴親友，並同時向親友宣佈二人將辦理結婚登記，正式結
    為夫妻之訊息，兩造乃擇八十三年五月十九日，於上述新居樓下之餐廳宴請親友
    ，但被告為情勢及習俗之考量，乃因陋就簡，在此次新居落成併二人公開宣佈結
    婚之場合中，始終未曾穿著禮服公開示人；兩造結婚之時，被告位於中部之親友
    僅有原告之姊林月女一家到場親賀，其餘之親友皆因路途遙遠及未逢假日之故而
    未到場，惟兩造於過年時有回到位於嘉義新港之二姐家中，於八十四年二月一日
    即補請喜酒，當時席開十數桌，被告眾多之親友皆到場吃喜酒，宴席結束後，眾
    親友猶大合照留念；況被告在婚後幾乎每星期都與原告帶著前妻所生之兩個小孩
    回鄉下探望公、婆，足證兩造之婚姻自始即合法成立等語，資為抗辯。
二、本件兩造已向戶政機關申請為結婚之登記，於戶籍登記資料中載明兩造間有婚姻
    關係存在，此有原告提出之戶籍謄本配偶欄及記事欄所載為證，依民法第九百八
    十二條第二項之規定，推定兩造已結婚。又原告主張兩造間並無舉行公開儀式等
    結婚之行為，因兩造間婚姻關係存否不明確，致原告在私法上之地位有受侵害之
    危險，得以確認婚姻關係不成立判決除去之，原告實有提起本件確認之訴之法律
    上利益，合先敘明。
三、按經依戶籍法為結婚之登記者，推定其已結婚，民法第九百八十二條第二項定有
    明文。當事人雙方若已依戶籍法為結婚登記，則彼等婚姻關係自應視為合法有效
    。倘當事人一方否認此一推定之事實，依民事訴訟法第二百七十七條規定自應由
    否認之一方就所主張未經舉行結婚公開儀式及二人以上之證人之形式要件舉證證
    明之。倘不能舉證以證實其主張之事實為真實，則他方就其抗辯事實即令不能舉
    證或所舉證據尚有疵累，亦應駁回該否認之當事人之請求，最高法院八十五年度
    台上字第二五三四號判決可資參照。亦即，民法第九百八十二條第二項，係就程
    序上移轉舉證責任所為之特別規定。本件兩造已依戶籍法為結婚之登記，推定其
    已結婚，原告既否認此一推定之事實，依民事訴訟法第二百七十七條規定自應就
    其所主張未經舉行結婚公開儀式及二人以上之證人之形式要件舉證證明之。茲所
    應先審究者，厥為原告是否已盡其舉證之責任。經查：
（一）原告主張兩造之結婚證書記載八十三年五月二十日兩造於自宅結婚，事實上當
      日原告仍在公司上班，並提出公司電話紀錄及舉出證人即其公司員工鄧文雄為
      證。惟據被告抗辯兩造結婚之日期為八十三年五月十九日，結婚證書上記載之
      結婚日期本為八十三年五月十九日，僅因其後應原告之詞為使前後之日期一致
      ，乃將之修改為八十三年五月二十日，並提出結婚證書為證。觀之被告所提出
      之結婚證書，其上結婚日期欄關於「20」日之記載，確清晰可見留有原載「19
      」日之擦拭修改痕跡，此核與被告所辯相符。是被告所辯，尚非無稽。至原告
      所提之公司電話紀錄雖明確記載原告於八十三年五月二十日在公司上班之電話
      紀錄，以及證人鄧文雄於本院審理時雖證述八十三年五月二十日為發薪水之日
      ，原告有至公司發薪水（見本院九十年八月二十四日言詞辯論筆錄），然此等
      證據僅能證明兩造未於八十三年五月二十日結婚，卻未能證明兩造未於八十三
      年五月十九日結婚，尚難憑此遽認兩造結婚並未舉行公開儀式。。
（二）關於兩造有無舉行公開儀式之其他證據，原告舉出其母郭陳明月及其妹郭秀鑾
      為證，據證人郭陳明月證稱：「我不知道（兩造結婚），我兒子何時搬到板橋
      我也不知道，他搬家沒有請我吃飯，因為我都不知道」、「‧‧這次我兒子有
      與朋友回來看我，我不知道那是他太太，也沒有問他什麼時候結婚。如果我兒
      子娶，他會告訴我‧‧」等語（見本院九十年八月二十四日言詞辯論筆錄），
      惟被告抗辯其於婚後幾乎每星期都與原告帶著原告前妻所生之兩個小孩回鄉下
      探望公、婆等語，而原告亦承認稱：「偶爾有回去看看，但不是每個禮拜‧‧
      ‧後來才跟我爸爸、媽媽說我有跟被告辦理結婚登記」等語（見本院九十一年
      三月十四日言詞辯論筆錄）。足認兩造於婚後確多次偕同原告前妻所生之子共
      同探望原告之父母，衡情原告之母郭陳明月應知兩造之關係匪淺。另參以原告
      既已向其母告知其已與被告辦理結婚登記，依一般民間習俗觀念，原告之母郭
      陳明月焉有不知兩造有結婚（不論是否有公開儀式）之情事。是郭陳明月所述
      「我不知道那是他太太，也沒有問他什麼時候結婚。如果我兒子娶，他會告訴
      我」云云，其真實性即令人質疑。至證人郭秀鑾部分，其證述不知兩造有結婚
      乙節，固與原告所述相符，然卻同時證稱：「我哥哥（即原告）什麼時候搬到
      板橋重慶路我也不知道‧‧‧」等語（見本院九十年八月二十四日言詞辯論筆
      錄），而據被告抗辯，郭秀鑾目前之住處為板橋重慶路二四七號二十七樓，該
      處即在被告住處之對面，當初購買該房屋之時係與被告一同到處看屋，被告先
      買二五一號七樓之三，隨後不久郭秀鑾便買下二四七號二十七樓，此並為原告
      所不爭執，自堪信為真實。準此，郭秀鑾理應知悉兩造何時搬到台北縣板橋市
      ○○路二五一號七樓之三，乃郭秀鑾竟諉稱不知，是否有意迴避被告所主張「
      兩造遂起意以新居落成為由邀宴親友，並同時向親友宣佈二人將辦理結婚登記
      ，正式結為夫妻之訊息」之事實，殊堪質疑。郭秀鑾之證言，既具有如上重大
      瑕疵，是否能遽予採為不利於被告之證據，即堪質疑。
（三）原告雖又提出兩造戶口名簿為證，主張其上既記載兩造於八十三年五月二十一
      日為結婚登記，即不可能至八十三年五月二十二日始拿結婚證書給證人林月女
      蓋章乙節，惟經本院依職權向台北縣板橋市第二戶政事務所函調兩造結婚登記
      資料之結果，當時兩造結婚登記申請書上記載之申請登記日期係八十三年五月
      二十三日，此有該戶政事務所九十年九月二十八日九０北縣板二戶字第七七三
      ０號函文暨所附之結婚登記申請書在卷可憑。是兩造並非不可能至八十三年五
      月二十二日始拿結婚證書交由證人林月女蓋章，原告此一指摘，即屬無據。
（四）綜上，尚難認原告已充分盡其舉證之責任。
四、再按民法第九百八十二條第一項所謂結婚應有公開儀式，係指結婚當事人應行定
    式之禮儀，使不特定人得以共聞共見，認識其為結婚為已足。至所行之儀式，無
    論舊俗新式，祗須依當地之習俗為之即可，並不以其舉行之地點，係在私人住宅
    抑酒樓餐廳，或在門口有無張燈結彩而有所區別，最高法院八十四年度台上字第
    一六八九號判決可資參照。經查：
（一）被告主張兩造以台北縣板橋市○○路二五一號七樓之三新居落成為由邀宴親友
      ，並同時向親友宣佈二人將辦理結婚登記，正式結為夫妻之訊息，兩造乃擇八
      十三年五月十九日，於上述新居樓下之餐廳宴請親友之事實，核與證人即被告
      之姊林月女於本院審理時證稱：「我有去喝喜酒，在原告住家的樓下龍華樓‧
      ‧我和我先生兒子都有去‧‧他是打電話跟我說要搬新家還有結婚一起辦‧‧
      被告那天沒有穿白紗，只有穿普通的長裙，是說要一起辦‧‧沒有發喜帖，先
      吃完飯再回家有跟公公婆婆奉茶，我有在場看到。吃飯的中間他們有問我有沒
      有帶印章，我說我沒有帶，他有跟所有的客人說要請我作介紹人‧‧是事後禮
      拜天他們才拿結婚證書到我家給我蓋。後來等到過農曆年前也有補請娘家的親
      戚，在我姊姊新港那邊補請‧‧」等語（見本院九十年九月二十一日言詞辯論
      筆錄）情節相符。至林月女雖就兩造結婚日期之月份陳述有誤，而誤述「他們
      何時結婚我不太記得，好像九月份」，然本件事實發生於八十三年間，至今事
      隔多年，倘強要證人林月女牢記兩造結婚之日期恐係強人所難，是證人於當庭
      雖稱結婚時「好像九月份」，而與事實不符，然其始稱「不太記得」，後續稱
      「結婚證書上面有寫」，凡此僅為依記憶所及而陳述，尚難予以苛求，進而執
      為否定其證言真實性之依據。況兩造申請結婚戶籍登記之日期即八十三年五月
      二十三日之前一天即同年五月二十二日恰為林月女所述「禮拜天」，則林月女
      證述事後禮拜天兩造拿結婚證書到其家中蓋章，即屬合理。
（二）按證人為不可代替之證據方法，如果確係在場聞見待證事實，而其證述又非虛
      偽者，縱令證人與當事人有親屬、親戚或其他利害關係，其證言亦非不足採，
      最高法院五十三年台上字第二六七三號判例著有明文。被告之姊林月女既在場
      聞見待證事實，其所為證述復與被告所述相符，更無悖於常情，所為證述核屬
      可採。準此，兩造所舉行之上開儀式，在場除已有二人以上之證人外，應認已
      足使不特定人得以共聞共見，並認識兩造為結婚。
（三）被告復主張兩造結婚之時，被告位於中部之親友僅有其姊林月女一家到場親賀
      ，其餘之親友皆因路途遙遠及未逢假日之故而未到場，故被告即與原告於過年
      時回到位於嘉義新港之二姐家中，於八十四年二月一日補請喜酒，當時席開十
      數桌，被告眾多之親友皆到場吃喜酒，宴席結束後，眾親友猶合照留念之事實
      ，業據被告提出兩造與被告家族之合照照片二幀為證，並為證人林月女所證實
      （見本院九十年九月二十一日及九十一年四月二十五日言詞辯論筆錄）。益徵
      被告所抗辯之事實為真實。至原告雖否認上開合照之照片為補請喜酒之合照照
      片，而係被告姊妹每年回娘家相聚之合照，然兩造於北部結婚時，女方即被告
      之中南部親戚既多未參加，依照一般民間習俗，確有婚後女方補請喜酒之情事
      ；且觀之上開合照照片中之被告家族人數甚眾，似非一般家族聚餐之規模堪與
      比擬，自應認被告所辯情節較堪採信。
五、綜上，應認原告之舉證尚難認已足證明兩造確未舉行公開之結婚儀式及其結婚法
    定要件有何欠缺，而被告所為舉證，則較堪採信，應認兩造之婚姻自始即合法成
    立。從而，原告依法請求確認原告與被告間之婚姻關係不成立，為無理由，應予
    駁回。
六、據上論結，本件原告之訴為無理由，依民事訴訟法七十八條，判決如主文。
中　　　華　　　民　　　國　　九十一　　年　　　八　　　月　　  七　 　 日
                                    臺灣板橋地方法院家事法庭
~B法　　　官　郭光興
右正本證明與原本無異
如對本判決上訴，須於收受決正本後二十日內提出上訴狀(須按他造人數附繕本)
中　　　華　　　民　　　國　　九十一　　年　　　八　　　月　　  七　 　 日
~B法院書記官　尤秋菊
